臺灣雲林地方法院刑事判決　　　　　　 99年度交易字第120號
公　訴　人　臺灣雲林地方法院檢察署檢察官
被　　　告　曾謝玉蘭
輔　佐　人　曾傑鴻
上列被告因過失致死案件，經檢察官提起公訴（99年度偵字第27
92號），被告於準備程序中對被訴之事實為有罪之陳述，經法官
告知簡式審判程序意旨，並聽取當事人之意見後，經本院合議庭
裁定由受命法官獨任行簡式審判程序，判決如下：
    主    文
曾謝玉蘭因過失致人於死，處有期徒刑柒月。緩刑貳年，並應依
附表所載內容履行賠償義務。
    事實及理由
一、犯罪事實：
    曾謝玉蘭於民國98年9月15日18時20分許，騎乘車牌號碼181
    -BYP號重型機車，沿雲林縣口湖鄉金湖村164 金湖92電桿前
    產業道路由東往西方向行駛，明知機器腳踏車駕駛人在未劃
    設慢車道之雙向二車道行駛時，應在遵行車道內行駛，除起
    駛、準備停車或臨時停車外，不得駛出路面邊線，並應注意
    車前狀況以隨時採取必要之安全措施，且依當時之天候晴、
    夜間無照明、視距良好、路面乾燥無缺陷、無障礙物，依當
    時情形並無不能注意之情事，詎曾謝玉蘭駛出路面邊線，並
    疏未注意車前狀況，採取必要之安全措施，適有曾木騎乘自
    行車同向行駛於前，曾木所騎乘之自行車後車輪遭曾謝玉蘭
    騎乘之機器腳踏車車頭自後追撞，致使曾木人車倒地，因此
    受有呼吸衰竭併依賴呼吸器使用、腦傷併術後、癲癇等重傷
    害並陷於昏迷，嗣於99年7 月3 日8 時50分不治死亡。曾謝
    玉蘭於肇事後，於有偵查犯罪權限之公務員或機關據報趕至
    醫院尚不知肇事者為何人時，向員警主動表示其為肇事者而
    自首靜候裁判。
二、認定犯罪事實所憑之證據及理由
(一)、本案被告曾謝玉蘭所犯之罪，係死刑、無期徒刑、最輕本刑
    為3 年以上有期徒刑以外之罪，其於準備程序就前揭被訴事
    實為有罪之陳述，經受命法官告知簡式審判程序之旨，並聽
    取其與公訴人之意見後，本院合議庭裁定，依刑事訴訟法第
    27 3條之1 規定，由受命法官獨任進行簡式審判程序，是本
    案之證據調查，依刑事訴訟法第273 條之2 規定，不受同法
    第159 條第1 項、第161 條之2 、第161 條之3 、第163 條
    之1 及第164 條至第170 條規定之限制，合先敘明。
(二)、被告對上開犯罪事實，業於本院審理坦承不諱，並有道路交
    通事故現場圖、道路交通事故調查報告表(一)、道路交通事故
    調查報告表(二)、道路交通事故現場照片8 張、臺灣省嘉雲區
    車輛行車事故鑑定委員會99年5 月20日嘉雲鑑990259字第09
    95801825號函暨鑑定意見書、中國醫藥大學附設醫院診斷證
    明書、中國醫藥大學北港附設醫院診斷證明書、中國醫學大
    學附設醫院臺中東區分院診斷證明書、中興醫院診斷證明書
    、中山醫學大學附設醫院診斷證明書、林新醫院診斷證明書
    、林新醫院死亡證明書、行政院衛生署中央健康保險局99
    年12月9 日健保南字第0995036827號函文、任安診所之曾木
    病歷資料、財團法人佛教慈濟綜合醫院大林分院99年12月21
    日慈醫大林文字第992480號函文暨曾木病歷資料及法務部法
    醫研究所100 年3 月3 日法醫理字第09900073 15 號檢附之
    （99）醫文字第0991103615號法醫文書審查鑑定書在卷可稽
    。又被害人曾木死亡結果之肇因，本院先函詢林新醫院，雖
    林新醫院以99年10月7 日林新法人醫字第099000 0563 號函
    文回覆：「病患車禍於98年時發生，之後因水腦置放管V-P
    shunt ，住進臺中榮總因V-P shunt 阻塞且又屢次發炎使用
    抗生素。應說車禍產生的水腦需放置引流管，而因此引流管
    常阻塞和感染，無法直接說明因車禍傷勢直接導致死亡，由
    水腦症引起中樞感染→敗血症→呼吸衰竭→死亡」（見本院
    卷第34頁）。然經本院調取被害人曾木於事故發生前就診之
    任安診所及財團法人佛教慈濟綜合醫院大林分院病歷，彙整
    被害人病歷送請法務部法醫研究所鑑定結果：「在98年9 月
    15日發生車禍前，生活機能正常，但在車禍後，即發生有腦
    挫傷，若無中風等其他併發症則車禍後住院於診斷證明書等
    研判有車禍造成重傷之結果，包括腦挫傷、癱瘓需人長期照
    顧，雖後續長期轉院照顧，並因氣管切除術、長期人工呼吸
    器支持、維持，故依醫學經驗法則併發尿道感染、痰抽取不
    易致肺炎、呼吸衰竭、腦室腹腔引流管堵塞併發水腦症及中
    樞感染甚至中樞神經衰竭、敗血症呼吸衰竭亦為病程之最後
    結果。(一)依因果關係論，死者曾木生前尚能騎腳踏車，於發
    生與機車追撞車禍後因頭部外傷，外傷性腦挫傷（重傷之結
    果）致後續水腦症、中樞神經感染，並持續有植物人需要人
    照顧、人工呼吸器支持、住院等，均支持『車禍』為連續住
    院之導因並有連續性、無中斷性之因果關係，造成死者在車
    禍後因敗血症、中樞神經衰竭、呼吸衰竭死亡之結果。(二)死
    者之死亡導因為車禍，死亡方式應為『意外』。死者生前雖
    有高血壓及高血壓性心臟病，由現有資料並無造成死因鏈事
    證之相關性，故研判與死因無關。」此有法務部法醫研究所
    100 年3 月3 日法醫理字第0990007315號檢附之（99）醫文
    字第0991103615號法醫文書審查鑑定書（見本院卷第112 頁
    至第11 5頁）為佐。就被害人之死因，林新醫院僅就被害人
    發生本案車禍後之病歷，以及其在該院護理紀錄研判，但法
    務部法醫研究所係以被害人在本案車禍發生前後之狀態作一
    整體概觀，並細繹被害人車禍後病理狀況之改變，比較車禍
    前後生理機能差異，復排除被害人是因其他因素導致死亡結
    果，方認定本案車禍確實導致被害人死亡，相較於林新醫院
    之概略說明，法務部法醫研究所之鑑定過程對病歷分析詳盡
    ，益為鉅細靡遺，本院自當採認，從而被告過失行為與被害
    人死亡結果間具有相當因果關係無疑，是被告任意性之自白
    與客觀事實相符應可採信。按「汽車行駛時，駕駛人應注意
    車前狀況，並隨時採取必要之安全措施」，「機器腳踏車行
    駛之車道，應依標誌或標線之規定行駛；無標誌或標線者，
    依下列規定行駛：除起駛、準備停車或臨時停車外，不得駛
    出路面邊線」，分別為道路交通安全規則第94條第3 項及第
    99條第1 項第5 款所明文。又案發當時情形，天候晴、夜間
    無照明、視距良好、路面乾燥無缺陷、無障礙物，有道路交
    通事故調查報告表(一)在卷為憑，可徵斯時被告並無不能注意
    之情事，詎料被告竟行駛於路面邊線之外，且未注意車前狀
    況，隨時採取必要措施，方追撞被害人騎乘於前之自行車而
    被告為肇事原因，被害人無肇事因素，此有臺灣省嘉雲區車
    輛行車事故鑑定委員會99年5 月20日嘉雲鑑990259字第09
    95801825號函暨鑑定意見書在卷可查，故被告主觀上具有過
    失炯然。綜上，本案事證明確，被告犯行洵堪認定，應依法
    論科。
三、論罪科刑之理由
(一)、核被告所為，係犯刑法第276 條第1 項之普通過失致人於死
    罪，雖公訴人原起訴被告涉犯刑法第284 條第1 項後段之過
    失致重傷罪，惟被害人曾木於案發後99年7 月3 日8 時50分
    不治死亡，有林新醫院死亡證明書在卷為憑，公訴人並當庭
    更正犯罪事實及變更起訴法條為刑法第276 條第1 項之過失
    致人於死罪，而前開基本社會事實同一，且經本院當庭將此
    一罪名告知被告供其表示意見及答辯，對被告之防禦權已為
    保障，爰依公訴人變更後之起訴法條審理之，附此敘明。又
    被告於肇事後，在偵查機關知悉犯人前，即於警前往醫院時
    即向警方表明係肇事人，此有雲林縣警察局道路交通事故肇
    事人自首情形紀錄表可按。是被告自首犯罪，依刑法第62條
    前段規定減輕其刑。
(二)、爰審酌被告犯後坦承犯行，而屢次到庭皆表示深切悔意，並
    能提出50萬元之現金賠償，其態度尚可。然本案車禍之發生
    ，最初造成被害人受有呼吸衰竭併依賴呼吸器使用、腦傷併
    術後、癲癇等重傷害並陷於昏迷，最終不治死亡，此一期間
    可以想見被害人家屬心情歷經之起伏與傷痛，面對昨日尚健
    在之被害人，今日卻冷冰冰躺在面前，無從噓寒問暖、相互
    照料，此至親突然間的撒手人寰、被迫接受天人永隔之事實
    ，對被害人家屬造成之傷痛甚深，況且本案車禍被告為肇事
    原因，被害人全然不具肇事因素，有臺灣省嘉雲區車輛行車
    事故鑑定委員會99年5 月20日嘉雲鑑990259字第0995801825
    號函暨鑑定意見書為佐，對被害人而言可謂無端遭來橫禍，
    被告雖為無心之過，但其犯行造成被害人死亡、家庭破碎，
    犯罪實害匪淺。衡諸車禍案件之所以發生，在於行為人或被
    害人輕忽道路交通安全及相關規則，對於行為人或被害人而
    言，沒人願意發生此一悲劇，是以行為人是否能對被害人提
    出適時的彌補，取得被害人或其家屬之諒解，當屬量刑上重
    要因素，而自本案車禍發生迄今，已歷時近2 年，期間被害
    人家屬對於賠償金額一再折衷退讓，最後表示願意和被告以
    75 萬 元達成和解，有本院100 年5 月23日準備程序筆錄在
    卷可參（見本院卷第136 頁），被告方面雖可籌措現金50萬
    ，對於後續25萬款項要用多長期間攤還，和被害人家屬始終
    無法商議妥當，本院可以體會過長期間，意味被害人之死亡
    事件在其家屬心中遲遲無法平息，家族氣氛是悲傷陰影籠罩
    ，但對被告要在短期間內籌措大量現金，以其現在狀況，客
    觀上確實有很大困難，所幸被告之輔佐人願意秉持親族間互
    相照顧精神，協助雙方達成和解，使被害人家屬能得到彌補
    ，其精神當值讚許，被害人家屬在已受有補償下，被告並當
    庭向告訴人表示深深歉意，亦為告訴人所接受（見本院卷第
    169 頁反面）。又本案被告，其已年屆73歲，自承身體狀況
    不佳，對於剩餘差額恐無法靠自己能力補足，而其育有4 名
    子女，卻只有長子表示願意承擔，此等處境令人欷噓，本院
    認不宜過度苛責被告，衡以被告過往無刑事紀錄，其素行良
    好，及其他一切情狀，量處如主文所示之刑。
(三)、本案被告前未曾因故意犯罪受有期徒刑以上刑之宣告，有卷
    附臺灣高等法院被告前案紀錄表可參，以本案車禍事故為偶
    發，諒必被告日後會更加注意行車安全、遵守相關規則，應
    不至於有再犯之虞，本院認上開宣告之刑，以暫不執行為適
    當，爰對被告宣告緩刑2 年，以啟自新。又緩刑宣告，得斟
    酌情形，命犯罪行為人為下列各款事項：三向被害人支付相
    當數額之財產或非財產上之損害賠償。前項情形，應附記於
    判決書內，並得為民事強制執行名義，刑法第74條第2 項第
    3 款、第3 項及第4 項分別定有明文。被告與告訴人達成和
    解，並同意分期給付，爰依刑法第74條第2 項第3 款規定，
    命被告如附表所示之條件支付賠償金額予被害人（倘被告江
    俊毅於緩刑期間內有違反上開負擔情節重大，得依刑法第75
    條之1 規定，撤銷緩刑之宣告）。
四、應適用之法律
(一)、刑事訴訟法第273條之1、第299條第1項前段。
(二)、刑法第276 條第1 項、第62條前段、第74條第1 項第1 款、
    第74條第2 項第3 款。
本案經檢察官朱啟仁到庭執行職務。
中    華    民    國  100     年    6     月    30    日
                  刑事第一庭  法  官  王子榮
以上正本證明與原本無異。
如不服本判決應於收受送達後10日內向本院提出上訴書狀，並應
敘述具體理由；其未敘述上訴理由者，應於上訴期間屆滿後20日
內向本院補提理由書（均須按他造當事人之人數附繕本）「切勿
逕送上級法院」。
                              書記官  陳俊偉
中    華    民    國   100    年    6     月    30    日
附表：
┌─────────────────────────────┐
│被告應給付被害人家屬合計新臺幣（下同）柒拾伍萬元，給付方  │
│式如下：                                                  │
│(一)被告曾謝玉蘭應於民國一百年六月三十日匯款伍拾萬元至被害  │
│  人家屬曾世維指定之帳戶內。                              │
│(二)剩餘貳拾伍萬元，被告曾謝玉蘭應自民國一百年七月起，每月  │
│  三十日前，按月匯款至被害人家屬曾世維指定之帳戶內，第一  │
│  期到第五期為參萬捌仟元，第六期為陸萬元。                │
│(三)被害人家屬曾世維指定之匯款帳戶如下：                    │
│  郵局帳號：00000000000000號                              │
└─────────────────────────────┘
附錄本判決論罪科刑法條全文：
中華民國刑法第276條
（過失致死罪）
因過失致人於死者，處 2 年以下有期徒刑、拘役或 2 千元以下
罰金。
從事業務之人，因業務上之過失犯前項之罪者，處 5 年以下有期
徒刑或拘役，得併科3千元以下罰金。